【裁判字號】    92,訴,1596
【裁判日期】    920923
【裁判案由】    詐欺等
【裁判全文】
臺灣板橋地方法院刑事判決                        九十二年度訴字第一五九六號
    公  訴  人  臺灣板橋地方法院檢察署檢察官
    被      告  乙○○
                庚○○
    共      同
    選任辯護人  林思銘律師
                劉雅萍律師
                苗繼業律師
右列被告因詐欺等案件，經檢察官提起公訴（九十一年度偵字第一一九六○號、九十
二年度偵字第五二八一號），本院判決如左：
    主    文
乙○○、庚○○共同常業詐欺，各處有期徒刑壹年陸月。
    事    實
一、乙○○與庚○○為夫妻關係，乙○○於民國九十年八月間，申請成立設於臺北縣
    板橋市○○路○段二一九號三樓之「愛仕得利國際實業股份有限公司」（以下簡
    稱：愛仕得利公司，於九十年九月五日始核准設立登記），公司主要營業項目為
    營養諮詢顧問業、電子資訊供應服務業，甲○○（嗣到案後，另行審結）則係設
    於臺北市○○○路○段一二一巷十八之一號二樓「華陀內功有限公司」（以下簡
    稱：華陀公司）之負責人，公司主要營業項目為國民個人衛生保健常識之資訊提
    供業務等。甲○○、庚○○、乙○○竟共同基於意圖為自己不法所有為常業之犯
    意聯絡，明知依公平交易法之規定，多層次傳銷，其參加人如取得佣金、獎金或
    其他經濟利益，主要是基於介紹他人加入，而非基於所推廣或銷售商品或勞務之
    合理市價者，不得為之，且未經在中央主管機關經濟部為設立登記，不得以公司
    名義經營業務，三人仍於九十年八月間某日（確實日期不詳），以尚未核准設立
    登記之愛仕得利公司名義，架設ＳＤＴ全球生活網（網址為WWW.SDTQF.COM），
    華陀公司則擔任資訊供應商，對外偽稱該網站有網路購物、衛星電腦、遠距教學
    、特約商店等營業內容，而先以華陀公司名義，招募一百名創始會員，復於同年
    九月間某日（確實日期不詳），以愛仕得利公司名義（愛仕得利公司於同年十月
    十五日間，向行政院公平交易委員會申請核備，但未獲核准），對外招募會員，
    並制訂制度為「以金字塔方式排列層級（代），利用三的倍增方式排列，每單位
    新台幣（下同）六千三百元，參加會員不限單位數，每月繳交管理費一千元，然
    僅能瀏覽網站首頁，並無網路購物等實際交易行為，並提供高額獎金，勸誘不特
    定人士參與投資，每月推薦下手加入會員，即可領取紅利獎金，獎金計有（一）
    業務發展回饋獎金：加入每單位六千三百元，可回饋五十一倍、（二）對等配對
    回饋獎金：即推薦人可領取被推薦人之業務發展回饋獎金二分之一、（三）基金
    消費獎金：會員所繳之月租費，第一代至代六代每單位三十元、（四）貢獻獎金
    ：即推薦十單位可領取公司業績之百分之二點五。」，故該多層次傳銷制度主要
    之收入來源，乃在於招募會員收取會費，而非基於其所對外宣稱之從事網路購物
    、衛星電腦、遠距教學、特約商店之推廣業務，期間並由庚○○在「愛仕得利公
    司」擔任會計工作，協助乙○○處理愛仕得利公司會員入會之資料，並收取會員
    加入資金，乙○○等人為取得投資人信任，先向臺灣臺北地方法院辦理資金控管
    公證，再以華陀公司名義於大安商業銀行江翠分行開立專款帳戶，帳號：000
    000000000），與會員約定所收取之資金，將保留百分之六十作為專款
    專用獎金，使丁○○、戊○○、丙○○、己○○等人陷於錯誤，初步估計招募會
    員約有三千三百餘單位，詐得款項約二千餘萬元（確實數額不詳），其等三人並
    以此為常業。迨同年十二月間，乙○○、甲○○、庚○○即避不見面，使得多數
    投資者未領取任何紅利及獎金，始知受騙，丁○○等會員發現有異，遂向公平交
    易委員會檢舉後始查獲上情。
二、案經丁○○、戊○○、丙○○、己○○訴請及公平交易委員會、法務部調查局臺
    北縣調查站移請臺灣板橋地方法院檢察署檢察官偵查起訴。
    理    由
一、訊據被告乙○○固供承有上述違反公司法及公平交易法之事實，惟其與庚○○則
    均矢口否認有何常業詐欺犯行，被告乙○○與其辯護人辯稱：其實為被告甲○○
    之業務員，公訴人所指之傳銷制度乃被告甲○○華陀公司之制度，其僅係負責Ｓ
    ＤＴ之銷售商，而被告甲○○則為該網站資訊之提供人，其銷售網站時，皆明白
    告知告訴人等需付費使用該網站功能並擔任直銷商業務負責介紹他人加入，因此
    可獲取佣金，此情為告訴人等所明知，告訴人等購買每一單位，即獲得該單位所
    取得利用該網站機能之權，非其施用詐術所致云云；被告庚○○與伊辯護人則辯
    稱：伊並非華陀公司會計，僅偶至華陀公司幫忙收錢及開發票，對於華陀公司從
    事何種業務均不知情，且未對外銷售ＳＤＴ網站業務云云。經查：
（一）被告乙○○所經營之愛仕得利公司，係於九十年九月五日始核准設立登記，該
      公司主要營業項目為營養諮詢顧問業、電子資訊供應服務業，而被告甲○○所
      經營之華陀公司其主要營業項目則為國民個人衛生保健常識之資訊提供業務等
      情，有公司基本資料查詢各一份附於偵查卷可稽。
（二）再查，愛仕得利公司固曾於九十年十月十五日，向行政院公平交易委員會申請
      核備經營多層次傳銷，但未獲核准，惟被告三人仍於九十年八月間某日（確實
      日期不詳），以尚未核准設立登記之愛仕得利公司名義，架設ＳＤＴ全球生活
      網（網址為WWW.SDTQF.COM），華陀公司則擔任資訊供應商，對外偽稱該網站
      有網路購物、衛星電腦、遠距教學、特約商店等營業內容，而先以華陀公司名
      義，招募一百名創始會員，復於同年九月間某日（確實日期不詳），以愛仕得
      利公司名義（愛仕得利公司於同年十月十五日間，向行政院公平交易委員會申
      請核備，但未獲核准），對外招募會員，並制訂制度為「以金字塔方式排列層
      級（代），利用三的倍增方式排列，每單位六千三百元，參加會員不限單位數
      ，每月繳交管理費一千元，然僅能瀏覽網站首頁，並無網路購物等實際交易行
      為，並提供高額獎金，勸誘不特定人士參與投資，每月推薦下手加入會員，即
      可領取紅利獎金，獎金計有：(1)業務發展回饋獎金：加入每單位六千三百元，
      可回饋五十一倍，(2)對等配對回饋獎金：即推薦人可領取被推薦人之業務發展
      回饋獎金二分之一，(3)基金消費獎金：會員所繳之月租費，第一代至代六代每
      單位三十元，(4)貢獻獎金：即推薦十單位可領取公司業績之百分之二點五。」
      ，故該多層次傳銷制度主要之收入來源，乃在於招募會員收取會費，而非基於
      其所對外宣稱之從事網路購物、衛星電腦、遠距教學、特約商店之推廣業務等
      節，已據告訴人丁○○、戊○○、丙○○、己○○於偵查或本院審理時分別到
      庭指訴綦詳，核與被告甲○○於調查時自白之情節相符，復有愛仕得利公司會
      員名單、愛仕得利公司電腦網頁廣告資料、組織獎金分配表、行政院公平交易
      委員會函文、多層次傳銷報備書、承諾書、會員訂貨單、商品說明書、大安商
      業及台新商業銀行銀行帳戶資料、臺北縣稅捐稽徵處函文、經濟部公司執照、
      發票影本四十四張等件附於偵查卷可參，是應認告訴人等之前開指訴，堪以採
      信。
（三）則按公平交易法第二十三條第一項之規定：「多層次傳銷，其參加人如取得佣
      金、獎金或其他經濟利益，主要是基於介紹他人加入，而非基於所推廣或銷售
      之商品或勞務之合理市價者，不得為之。」，參其立法理由：「多層次傳銷，
      並非均為不正當之銷售方式，惟因其變型態樣繁多，如其參加人所得之佣金、
      獎金或其他經濟利益，主要係基於介紹他人參加，則後參加者必因無法覓得足
      夠之人頭而遭經濟上之損失，其發起或推動之人則毫無風險，且獲暴利。可能
      破壞市場機能，甚或造成社會問題，故對此項多層次傳銷明文加以禁止。」，
      可知公平交易法對於多層次傳銷之規範目的，乃在於交易市場秩序及正當銷售
      方式之維持，是多層次傳銷事業之參加人，如其主要之經濟利益係在於介紹他
      人參加而非在於其所推廣之商品或服務（即一般所稱之商品虛化），該多層次
      傳銷事業即屬於變質之多層次傳銷，其多層次傳銷事業之行為人應負同法第三
      十五條第二項之刑責，是本件愛仕得利公司，對外雖宣稱其所從事者乃網路購
      物、衛星電腦、遠距教學、特約商店之推廣業務，惟實際上卻係以高額之紅利
      、佣金制度吸引會員加入，而一般之參加人，亦係基於該等高額之紅利、佣金
      回饋而加入，鮮少有使用該等網站所提供之資源，是愛仕得利公司明顯具有商
      品虛化之情形，依前述說明，愛仕得利公司當屬變質之多層次傳銷公司無訛。
（四）又查，雖被告乙○○、庚○○辯稱其等並未參與云云，然告訴人戊○○於本院
      審理時到庭指稱：「（問：係愛仕得利公司之副總經理？）是的。（問：有如
      起訴書所載於九十年九月，加入由甲○○等人以愛仕得利公司或華陀公司名義
      ，對外招募之會員？係何人以何公司名義招募你加入？）我有加入，當初是乙○○跟他太太以愛仕得利公司的名義找我的，華陀是一個網站，是愛仕得利傳
      銷的產品，是虛擬的，實際上是不能用。（問：該公司係制訂制度為以金字塔
      方式排列層級（代），利用三的倍增方式排列，每單位新台幣（下同）六千三
      百元，參加會員不限單位數，每月繳交管理費一千元，然僅能瀏覽網站首頁，
      並無網路購物等實際交易行為？）沒錯。（問：知否被告甲○○或乙○○是否
      有訂定如起訴書所載之制度，而該多層次傳銷制度主要之收入來源，乃在於招
      募會員收取會費，而非基於其所對外宣稱之從事網路購物、衛星電腦、遠距教
      學、特約商店之推廣業務？）沒錯。所以這個所謂的產品，是不實際的，這不
      是產品，是屬於一種商品。（問：知否在該期間庚○○是否係在「愛仕得利公
      司」擔任會計工作，協助處理愛仕得利公司會員入會之資料，並收取會員加入
      資金？）庚○○完全掌握公司的資金，業務的部分則是由乙○○在處理，收錢
      、會費完全都是交給庚○○，她是最大的元凶，乙○○還沒有這麼壞。（問：
      知否被告甲○○或乙○○有無向臺灣臺北地方法院辦理資金控管公證，再以華
      陀公司名義於大安商業銀行江翠分行開立專款帳戶，帳號：00000000
      0000），與會員約定所收取之資金，將保留百分之六十作為專款專用獎金
      ，初步估計招募會員約有三千三百餘單位？）對。這個帳戶當初有寫契約書，
      我有看到，但實際上只有存幾十萬，這實際上是虛擬的，只營業幾個月，人就
      跑掉。（問：就你所知所招募之會員人數大約有多少？）在我在的時候，大約
      有三千位，我走了之後，大概還有幾百位。（問：知否愛仕得利公司有無向行
      政院公平交易委員會申請核備從事多層次傳銷業務？）都沒有申請。制度用公
      牌制是不公平的，因為只有符合三的倍數的會員才可以領到錢，而且退會的話
      沒有辦法領到相當的退費，公交會也完全禁止這種制度。（問：你本人有無分
      得紅利？）我加入的時候有帶人入會，後來損失五百多萬。」等情明確，與告
      訴人丁○○、己○○於本院審理時指訴之情節均屬相同（見本院九十二年八月
      十九日審判筆錄），是參以上述偵查卷附之愛仕得利公司會員名單、愛仕得利
      公司電腦網頁廣告資料、組織獎金分配表、行政院公平交易委員會函文、多層
      次傳銷報備書、承諾書、會員訂貨單、商品說明書、大安商業及台新商業銀行
      銀行帳戶資料、臺北縣稅捐稽徵處函文、經濟部公司執照、發票影本四十四張
      等資料，可知被告乙○○、庚○○對於本件以愛仕得利公司為主之多層次傳銷
      業務之情事皆屬知情且有共同參與，故被告乙○○、庚○○辯稱係被告甲○○
      個人行為與其等無關云云，顯不足採。
（五）末按刑法上之常業犯係指有賴某種犯罪為業之意思，而有事實之表現，而刑法
      上之常業詐欺犯，係指以詐欺行為為生之事業者而言，最高法院四十五年台上
      字第一一八八號、七十四年台上字第六五五一號著有判例。本件被告乙○○、
      庚○○及甲○○以尚未核准設立登記之愛仕得利公司名義，架設ＳＤＴ全球生
      活網，華陀公司則擔任資訊供應商，對外偽稱該網站有網路購物、衛星電腦、
      遠距教學、特約商店等營業內容，而先以華陀公司名義，招募一百名創始會員
      ，復以愛仕得利公司名義，對外招募會員，然該多層次傳銷制度主要之收入來
      源，乃在於招募會員收取會費，而非基於其所對外宣稱之從事網路購物、衛星
      電腦、遠距教學、特約商店之推廣業務，而以此等詐術使加入之會員繳納資金
      入會，顯係以之為業至明。
（六）綜上所述，被告乙○○、庚○○前開各該辯解，應係圖卸之詞，尚難採信，本
      件事證已臻明確，其等之犯行均堪以認定，應依法論科。
二、核被告乙○○、庚○○所為，係犯刑法第三百四十條之常業詐欺罪與犯公平交易
    法第三十五條第二項之違反第二十三條之罪及公司法第十五條第二項之罪。被告
    乙○○、庚○○與甲○○三人間就上開犯行，有犯意之聯絡及行為之分擔，均為
    共同正犯。被告三人所犯上開三罪間，有方法結果之牽連關係，應依刑法第五十
    五條後段之規定，從一重之常業詐欺罪處斷。爰審酌被告乙○○、庚○○並無前
    科，此有臺灣高等法院被告全國前案記錄表二份可稽，與其等之犯罪動機、目的
    、手段、所生之危害、詐得金額總數、犯後之態度等一切情狀，分別量處如主文
    所示之刑，以示懲儆。
三、被告甲○○嗣到案後，另行審結。
據上論斷，應依刑事訴訟法第二百九十九條第一項前段，公司法第十九條第二項、公
平交易法第三十五條第二項，刑法第十一條前段、第二十八條、第三百四十條、第五
十五條，判決如主文。
本案經檢察官張瑞娟到庭執行職務
中        華      民      國      九十二    年      九    月    二十三  日
                                      臺灣板橋地方法院刑事第五庭
                                          法  官  邱  靜  琪
右正本證明與原本無異。
如不服本判決，應於判決送達後十日內向本院提出上訴狀 (應附繕本) ，上訴於臺灣
高等法院。
                                          書記官  黃  頌  棻
中        華      民      國      九十二    年      九    月    二十五  日
附錄本案論罪科刑法條全文：
公司法第十九條
未經設立登記，不得以公司名義經營業務或為其他法律行為。
違反前項規定者，行為人處一年以下有期徒刑、拘役或科或併科新臺幣十五萬元以下
罰金，並自負民事責任；行為人有二人以上者，連帶負民事責任，並由主管機關禁止
其使用公司名稱。
公平交易法第三十五條
違反第十條、第十四條、第二十條第一項規定，經中央主管機關依第四十一條規定限
期命其停止、改正其行為或採取必要更正措施，而逾期未停止、改正其行為或未採取
必要更正措施，或停止後再為相同或類似違反行為者，處行為人三年以下有期徒刑、
拘役或科或併科新台幣一億元以下罰金。
違反第二十三條規定者，處行為人三年以下有期徒刑、拘役或科或併科新台幣一億元
以下罰金。
刑法第三百四十條
以犯第三百三十九條之罪為常業者，處一年以上七年以下有期徒刑，得併科五萬元以
下罰金。


司法院資訊處製作；財團法人民間司法改革基金會備份。
